【裁判字號】    89,判,597
【裁判日期】    890303
【裁判案由】    營業稅
【裁判全文】
行  政  法  院  判  決                            八十九年度判字第五九七號
    原      告  甲○○○○○○.
                          住台北市大同區○○○路七十七巷二十六號
    被      告  臺北市稅捐稽徵處
右當事人間因營業稅事件，原告不服財政部中華民國八十八年一月十九日台財訴第0
00000000號再訴願決定，提起行政訴訟。本院判決如左︰
    主  文
原告之訴駁回。
    事  實
緣原告於民國八十五年度銷售藥品，金額新台幣（下同）六二、九七六、九二○元（
未含稅），漏開統一發票並漏報銷售額。又同年進貨計四七、三八一、七六八元，未
依規定取得憑證。案經檢舉，由被告審理違章成立，乃核定補徵營業稅三、一四八、
八四六元，並按營業稅法第五十一條第三款規定科處所漏稅額五倍罰鍰計一五、七四
四、二○○元（計至百元止），及按稅捐稽徵法第四十四條規定按查明認定未依法取
得憑證總額四七、三八一、七六八元處以百分之五罰鍰二、三六九、○八八元。原告
不服，申經復查結果，未獲變更，訴經台北市政府訴願決定：「原處分關於按未依規
定取得他人憑證總額處百分之五罰鍰部分撤銷，其餘訴願駁回。」原告就訴願決定駁
回部分不服，提起再訴願，仍遭決定駁回，遂提起行政訴訟。茲摘敘兩造訴辯意旨如
次：
原告起訴意旨及補充理由略謂︰一、復查及訴願決定認定違章事實無非依據八十五年
十月十五日八五北市稽核（甲）字第九九六○一之一號調查函，惟該郵政劃撥儲金第
00000000號帳戶對帳單四紙，並非屬原告之帳戶。易言之「金雞堂蔘藥行」
、「原本中藥行」、「吳樂天」三者之收入，應依事實歸屬認定，而非僅憑檢舉人
造之電腦資料繪圖而認定皆歸屬於「金雞堂蔘藥行」所銷售之藥品。次查「金雞堂蔘
藥行」之營業均依法完納稅捐確係由原配偶負責經營，顯與吳樂天之個人劃撥帳戶之
收入款屬兩回事，檢舉人因私怨而提供非事實之資料，純屬誣陷之行為。而吳樂天於
假釋期間起（即在八十五年度）均於中和經營「原本中藥行」，原處分以推算之數據
作為事實，不無率斷。是稽徵機關自應舉確切之事實證據，絕不可以劃撥款（私人帳
戶）作為換算認定逃漏稅額之數據﹖二、被告以八十六年六月以後成立之「台灣連合
電」所播送「台灣漫談」節目中插播廣告，事後就硬指該項廣告為原告八十五年所
出售之藥品之證據，顯為臆測而論斷。又吳樂天服刑前所支付予「民訊傳播有限公司
」等相關支出，原處分疏漏不察，反而認定吳樂天所開立郵政儲金第0000000
0號帳號之私人帳戶，所有收入均為「金雞堂蔘藥行」之營業收入，實屬不當。且吳
樂天確實於八十六年九月初出國，復於九月六日返國，經查該地址於捷運站旁即是原
本中藥行營業所，有關捐助款，所有資料確因水災遭毀棄無法提供，絕非如稽徵機關
所云事後卸責飾詞。三、原告即「金雞堂蔘藥行」係由原配長期於重慶北路二段經營
並無漏開發票逃漏稅之情事，而自吳樂天與原配偶張桂枝離婚後，於八十五年十月始
將金雞堂蔘藥行遷入現址。而吳樂天經營「原本中藥行」之銷售藥品以彌補各項活動
額外支出（該劃撥款項收入自含捐助性質），確實與原告毫無業務收入瓜葛與干係。
四、吳樂天係國際知名人物，在國內外享有崇高之榮譽和地位，且當選為「台灣連合
獨立聯盟」召集人一職，積極推動體制內「台灣獨立」運動，足見上開劃撥帳戶儲金
之收入，絕大多數屬於支持者之捐助款，除支付電子媒體傳播支出款項外，所有各項
活動開支皆由該帳戶支付，被告為實現課稅之目的，就他人造之資料以毫無具體之
事實，執意違法核課，嚴重損害原告之權益及吳樂天之名譽。五、按稽徵機關調查逃
漏稅之事實，應依證據認定，無證據不得推定逃漏稅事實。被告以八十六年在「台灣
連合電台」販售藥品之「廣告用詞」，認定原告逃漏稅、漏報銷售額之事實，更是
離譜。該項廣告強調「在庫」乃因吳樂天個人政治事件等服刑前之庫存品，為感謝觀
眾支持，特惠價銷售，並無不妥。至於所云遭人檢舉逃漏稅三十多億乃藉諷稽徵機關
之濫權，其竟以無具體之事證之檢舉，以推斷原告逃漏稅。當然有一天，可能在電
上吹噓逃漏稅上百億元﹖難道稽徵機關又要認定逃漏稅一○○億元﹖退而言之，縱然
吳樂天無法提供「捐助性質」款項之資料，也應該認定屬「原本中藥行」之營業收入
，豈可對原告為不利之決定。易言之「原本中藥行」係屬小規模之營業人於八十五年
前設立，經台北縣稅捐稽徵處中和分處核准為免用統一發票商號，免予申報銷售額之
營業人，因此該商號營業稅率為百分之一。而該行號為查定課徵之小規模營業人，即
無營業人漏開統一發票或併予短開銷售額之情事，自亦無違反稅法之行為。縱使將該
劃撥收入有關實際營業額之核計列為「營業收入」歸屬原本中藥行之收入，殊非屬原
告之逃漏行為，自應遵照財政部函釋「如稽徵機關查獲課徵營業額大於原查定之營業
額者，應按其實際營業額，依照規定稅率予以計算應納稅額，扣除原定已納稅額之差
額，予以課徵」，始為適法。六、「按中央或地方機關對於人民有所處罰必須確實證
明其違法之事實，倘不能確實證明違法事實之存在，其處罰即不能認為合法。（行政
法院三十九年判字第二號判例）。又「按營利事業辦理營業登記而營業者，主管稽徵
機關應就查得之資料，核定其營業額計徵營業稅」，固為行為時營業稅法所規定，惟
所謂「應就查得之資料核定其營業額」者，必須「查得之資料」具體明確，足以證明
該營利事業確有營業之情事始可，否則若所查得之資料不明確，僅得據以臆測營業之
可能者，尚不得單依該等資料核定其營業額而發單補徵其營業稅或裁罰。被告未對帳
冊報表內容，詳加核對勾稽，率以「相當」臆測之詞，作為補徵營業稅之根據，自屬
於法無據。足徵被告認定屬私人之劃撥帳戶之收入款均為原告之營業收入，顯與上開
判例意旨不合，若就毫無證據證明該收入之帳目係屬於銷售藥品之事實，亦不得認定
為逃漏稅，若被告執意核課，則原告究竟銷售何種貨品﹖對象是誰﹖金額若干及捐助
款之歸屬，均未查明，遽然核課，在在證明被告查核過予草率，殊有違法及失當。七
、按「營業人當期銷項稅額，扣減進項稅額後之餘額，為當期應納或溢付營業稅額。
」、「納稅義務人，有左列情形之一者，除追繳稅款外，按所漏稅額處五倍至二十倍
罰鍰，並得停止其營業：．．．五虛報進項稅額者。」及「納稅義務人，有左列情形
之一者，除追繳稅款，按所漏稅額處一倍至十倍罰鍰，並得停止其營業：．．．五虛
報進項稅額者」，分別為行為時營業稅法第十五條第一項、第五十一條第五款及八十
四年八月二日修正公布之營業稅法第五十一條第五款所規定。又「八十五年七月三十
日修正公布之稅捐稽徵法第四十八條之三規定『納稅義務人違反本法或稅法之規定，
適用裁處時之法律。但裁處前之法律有利於納稅義務人者，適用最有利於納稅義務人
之法律』，上開法條所稱之『裁處』，依修正理由說明，包括訴願、再訴願及行政訴
訟之決定或判決。準此，稅捐稽徵法第四十八條之三修正公布生效時仍在復查、訴願
、再訴願及行政訴訟中，尚未裁罰確定之案件均有該條之適用。」惟原告既無違章事
實，竟處以五倍之罰鍰，原告自難甘服，是被告違反經驗及證據法則，認事用法殊有
違誤。八、基上所述，認定違章事實之證據，必於系爭違章事實有相當之證明力者而
後可，不能單純以推測臆斷為認定事實之根據鈞院七十一年度判字第六九四號、七十
二年度判字第五五三號、七十四年度判字第六九○號、七十四年度判字第二○一三號
判決闡述甚明。稽徵機關對所認定之違章事實，除應負舉證責任以外，銀行資料，如
無具體事證，仍不得據以課稅。況原告一再主張該劃撥帳戶係作為捐助款及原本中藥
行之用，並提示該小規模營業人依查定課徵方式核課營業稅繳納收據及依法領有營利
事業登記證之證據。按諸主張有利於己之事實者，應負舉證責任之法理，原告既能就
此舉確切證據以證其實，自屬可採。其起訴及答辯意旨為有理由。綜上所陳，本件被
告認事用法，顯有違誤，懇請鈞院詳加審查，將原處分及一再訴願決定均撤銷，確保
原告合法之權益等語。
被告答辯意旨略謂︰一、按營業稅法第三十二條第一項前段規定：「營業人銷售貨物
或勞務，應依本法營業人開立銷售憑證時限表規定之時限，開立統一發票交付買受人
。」同法第三十五條第一項規定：「營業人除本法另有規定外，不論有無銷售額，應
以每二月為一期，於次期開始十五日內，填具規定格式之申報書，檢附．．．向主管
稽徵機關申報銷售額、應納或溢付營業稅額。其有應納營業稅額者，應先向公庫繳納
後，檢同繳納收據一併申報。」同法第四十三條第一項第四款、第五款規定：「營業
人有左列情形之一者，主管稽徵機關得依照查得之資料，核定其銷售額及應納稅額並
補徵之：．．．四短報、漏報銷售額者。五漏開統一發票．．．者。」同法第五十一
條第三款規定：「納稅義務人，有左列情形之一者，除追繳稅款外，按所漏稅額處一
倍至十倍罰鍰，並得停止其營業：．．．三短報或漏報銷售額者。」同法施行細則第
五十二條第二項第一款規定：「本法第五十一條各款之漏稅額，依左列規定認定之：
一第一款至第四款，以核定之銷售額，．．．依規定稅率計算之稅額為漏稅額。」稅
捐稽徵機關管理營利事業會計帳簿憑證辦法第二十一條第一項前段規定：「對外營業
事項之發生，營利事業應於發生時自他人取得原始憑證，如進貨發票，或給與他人原
始憑證，如銷貨發票。」財政部八十五年四月二十六日台財稅第八五一九○三三一三
號函釋規定：「．．．說明二：(二)營業人觸犯營業稅法第五十一條各款，如同時及
稅捐稽徵法第四十四條規定者，．．．勿庸併罰，應擇一從重處罰。」財政部八十六
年八月十六日台財稅第八六一九一二二八○號函修正之稅務違章案件裁罰金額或倍數
參考表規定，關於短報或漏報銷售額者，銷貨時未依法開立發票，且於申報當期銷售
額亦未列入申報，按所漏稅額處五倍罰鍰。二、查原告之違章事實有被告八十五年
十月十五日八五北市稽核（甲）字第九九六○一－一號調查函、郵政劃撥儲金第00
000000號帳戶對帳單四紙、原告八十五年度進貨總分類帳影本二紙、原告取得
之進貨發票影本等附可稽。原告訴稱系爭郵政劃撥儲金款包含捐助性質之款項且未
該行出售藥品，均於診所內銷售乙節，經查據檢舉人提供之資料計算，原告八十五年
度五月份單僅銷售苦糖及二仙丸（未含固精丸）的郵政劃撥收入即高達七、八一四、
二○○元，與系爭郵政帳戶八十五年一月至十一月入帳（二百餘筆）金額的月平均收
入六、一一六、六一三元相當，且被告曾以八十六年八月二十日八六北市稽法(乙)字第
一四五○七一－一號函及同年九月四日八六北市稽法(乙)字第一四五○七一－二號函請
原告提供負責人吳樂天之郵政劃撥儲金第00000000號帳戶中，除銷售藥品金
額外，屬捐助性質之款項資料，惟原告先於八十六年九月一日說明刻請負責該郵政劃
撥帳款之人員統計中，卻又於八十六年九月十二日申稱因水災所有資料遭毀棄無法提
供，原告所訴顯為事後卸責飾詞，自不足採。又原告負責人吳樂天前曾於台灣連合電
台播映「台灣漫談」節目，並於節目中插播廣告，由吳君販售無奈苦糖、高一人蔘
二仙丸等產品，其稱僅在診所出售藥品乙節，核無足採。另查吳君在該台販售藥品時
（已錄影存證）宣稱：「遭人檢舉逃漏稅三十多億，現在所推銷之藥品均為「在庫」
（即已遭處罰鍰），不用稅金，特價三盒一萬元，這些賣完以後，即要加上稅金．．
．服務電話00-0000000，台北縣市訂購當日送貨，外埠頭則用郵便代金」，益證原告
逃漏稅、漏報銷售額之事實。本案經被告查明該三種藥品之進貨金額僅為一、七四○
、二三○元，而原告負責人吳樂天自八十四年一月一日起至八十五年十一月十四日止
之郵政劃撥儲金第00000000號帳戶總收入為六七、三○六、九四二元，先減
去八十四年入帳之二四、一九六元，再減去八十五年申報營業額一、一五六、九八○
元後，核定原告銷貨漏開統一發票之營業額為六六、一二五、七六六元（含稅）。從
而被告除予補徵所漏稅款外，並按修正後之稅務違章案件裁罰金額或倍數參考表規定
，按所漏稅額處五倍罰鍰，揆諸首揭法條及部函規定，並無不合，至有關其進貨未依
法取得憑證部分，業經台北市政府訴願決定予以撤銷，併予指明。綜上論結，原告之
訴應認為無理由，請依行政訴訟法第二十六條後段之規定駁回原告之訴，俾維稅政等
語。
    理  由
按「在中華民國境內銷售貨物或勞務及進口貨物，均應依本法規定課徵營業稅」「營
業人銷售貨物或勞務，應依本法營業人開立銷售憑證時限表規定之時限，開立統一發
票交付買受人。．．．」「營業人有左列情形之一者，主管稽徵機關得依照查得之資
料，核定其銷售額及應納稅額並補繳之：一、．．．四、短報、漏報銷售額者。」及
「納稅義務人，有左列情形之一者，除追繳稅款外，按所漏稅額處一倍至十倍罰鍰：
一、．．．三、短報或漏報銷售額者。」分別為營業稅法第一條、第三十二條第一項
前段、第四十三條第一項第四款及第五十一條第三款所明定。本件原告於八十五年度
銷售藥品，金額六二、九七六、九二○元（未含稅），漏開統一發票並漏報銷售額。
案經檢舉，由被告審理違章成立，此有郵政劃播儲金第00000000號帳戶對帳
單四紙、原告八十五年度進貨總分類帳影本二紙、原告取得之進貨發票影本等附卷可
稽，違章事證明確。被告乃核定補徵營業稅三、一四八、八四六元，並按營業稅法第
五十一條第三款規定科處所漏稅額五倍罰鍰計一五、七四四、二○○元（計至百元止
），及按稅捐稽徵法第四十四條規定按查明認定未依法取得憑證總額四七、三八一、
七六八元處以百分之五罰鍰二、三六九、○八八元。原告不服，申經復查結果，未獲
變更，訴經台北市政府訴願決定就原處分關於按未依規定取得他人憑證總額處百分之
五罰鍰部分撤銷，其餘訴願駁回。原告就訴願駁回部分不服，循序提起行政訴訟，主
張金雞堂蔘藥行原係設於台北市○○○路○段金雞堂診所內，係由吳樂天之原配張桂
枝經營，所有銷售成藥均依規定開立統一發票，並無逃漏行為。系爭郵政劃撥儲金第
00000000號帳戶對帳單四紙，並非原告之帳戶。「金雞堂蔘藥行」、「原本
中藥行」及「吳樂天」三者之收入，應依事實歸屬認定。被告以八十六年以後成立之
「台灣連合電視」所播送「台灣漫談」節目中插播廣告，即指該廣告為原告八十五年
出售藥品之證據，顯屬臆測。吳樂天係國際知名人物，積極推動「台灣獨立」運動，
系爭郵政劃撥儲金收入，絕大多數屬於支持者之捐助款，僅因所有資料確因水災遭毀
棄無法提供。上開款項除支付電子媒體傳播支出外，所有各項活動開支皆由該帳戶支
付。縱然原告無法提供捐助款項之資料，上開款項亦應認定屬「原本中藥行」之營業
收入，而原本中藥行為小規模營業人，應依財政部函釋：「如稽徵機關查獲課徵營業
額大於原查定之營業額者，應按其實際營業額依照規定稅率予以計算應納稅額，扣除
原定已納稅之差額，予以課徵。」被告未依證據認定被告違章補稅並處五倍之罰鍰，
殊有違法及失當云云。經查原告涉有上開違章事實，有郵政劃播儲金第000000
00號帳戶對帳單四紙、原告八十五年度進貨總分類帳影本二紙、原告取得之進貨發
票影本等附卷可稽，而據檢舉人提供之資料計算，原告八十五年五月份單僅銷售苦糖
及二仙丸（未含固精丸）之郵政劃播儲金收入即高達七、八一四、二○○元，此與系
爭郵政劃播帳戶八十五年一月至十一月入帳（二百餘筆）金額之月平均收入為六、一
一六、六一三元相當。原告雖訴稱該帳戶之收入絕大多數屬於支持者之捐助款云云，
惟被告曾以八十六年八月二十日八六北市稽法（乙）字第一四五○七一－一號函及八
十六年九月四日八六北市稽法（乙）字第一四五○七一－二號函請原告提供負責人吳
樂天之上開郵政劃撥帳戶中款項，除銷售藥品金額外，尚包含捐助性質款項之相關具
體資料，而原告先於八十六年九月一日說明刻派員轉請負責該帳款之人員統計中，事
後又於八十六年九月十二日申稱：「本人於假釋期間之捐助款估計占百分之九十五以
上惟因水災所有資料遭毀廢棄礙難提供。」是其所稱上開款項屬於支持者之捐助款，
殊難採信。又查被告於八十五年十月間即調查原告負責人吳樂天曾於電視台播映「台
灣漫談」節目，由吳樂天銷售無奈苦糖、高一人參二仙丸等產品，服務電話為00－
0000000號，台北縣市訂購當日送貨，外埠則用郵便代金，有錄影帶錄影附卷
存證，核與檢舉函所述相符，原告所稱不能僅憑該電視台節目插播之廣告認定原告銷
售藥品及原告實際僅於原本中藥行銷售云云，亦無可採。本件經被告查明原告銷售藥
品金額六二、九七六、九二○元，漏開統一發票並漏報銷售額，乃核定補徵營業稅三
、一四八、八四六元，並按營業稅法第五十一條第三款規定於法定罰鍰倍數範圍內科
處所漏稅額五倍罰鍰計一五、七四四、二○○元，揆諸首揭規定，經核並無違誤，一
再訴願決定遞予維持 ，亦無不合，原告起訴意旨，難認有理由，應予駁回。
據上論結，本件原告之訴為無理由，爰依行政訴訟法第二十六條後段，判決如主文。
中    華    民    國     八十九      年      三      月       三        日
                    行 政 法 院 第 五 庭
                                審 判 長 評  事      廖  政  雄
                                         評  事      趙  永  康
                                         評  事      沈  水  元
                                         評  事      林  清  祥
                                         評  事      姜  仁  脩
右  正  本  證  明  與  原  本  無  異
                                         法院書記官  葛  雅  慎
中    華    民    國     八十九      年      三      月       三        日


司法院資訊處製作；財團法人民間司法改革基金會備份。
